【裁判字號】    99,消債聲,22
【裁判日期】    990811
【裁判案由】    聲請免責
【裁判全文】
臺灣士林地方法院民事裁定            99年度消債聲字第22號
債  務  人  甲○○
代  理  人  謝智潔律師
上列當事人聲請清算事件，本院裁定如下：
    主  文
債務人甲○○不免責。
    理  由
一、按債務人因浪費、賭博或其他投機行為，致財產顯然減少或
    負擔過重之債務，而生開始清算之原因者，除證明經普通債
    權人全體同意，或情節輕微，經法院審酌普通債權人全體受
    償情形及其他一切情狀，認為適當者外，法院應為不免責之
    裁定，消費者債務清理條例第134 條第4 款、第135 條定有
    明文。所謂浪費或投機行為，係指債務人於顯見其經濟狀況
    不佳之情形下，猶恣意揮霍、投機，生活支出超過個人收入
    所應支出之程度，或心存僥倖冀以一時之小投資以博取大利
    益，因致負擔更大債務，核其所為，於清算之原因有可歸責
    性，自有加以制止之必要，尚不宜使之免責。而有無浪費或
    投機行為，端視債務人從事該行為時有無詳實之償還計畫，
    或有無以過去實證印證投資收益有相當或然率，或有政府、
    產業預定計畫等事實，倘無償還計畫、其他預定收入、過去
    實證或政府產業預定計畫等，僅是先行花費或以射倖心態從
    事投機時，即屬之，自不應認可免其還款之責，合先敘明。
二、經查，債務人聲請清算事件，前經本院裁定開始清算程序，
    並同時終止清算程序確定在案，有本院民國98年度消債清字
    第58號民事裁定附卷可考，並經本院依職權核閱上開卷宗無
    誤。經本院通知全體債權人及債務人陳述意見查知，債務人
    曾向債權人申辦現金卡及信用卡等產品。其於91年11月間首
    次動用萬泰商業銀行股份有限公司（下稱萬泰銀行）所發行
    現金卡預借現金新臺幣（下同）3 萬元，嗣於92年4 月14日
    向寶華商業銀行股份有限公司（下稱寶華銀行；原名：泛亞
    商業銀行股份有限公司，現由新加坡商星展銀行股份有限公
    司合併承受）申貸3 萬元，用以代償萬泰銀行之負債。於92
    年4 月至12月，又陸續向萬泰銀行借款高達57萬元，於93、
    94年度復提領共計11萬7,500 元。而債務人除向萬泰銀行預
    借現金外，於92年2 月起至95年4 月間亦同時有向寶華銀行
    、玉山商業銀行股份有限公司（下稱玉山銀行）及大眾商業
    銀行股份有限公司（下稱大眾銀行）等預借現金之紀錄。顯
    見債務人自91年11月間開始動用萬泰銀行現金卡預借現金之
    功能起，即陷入支付困難之情事，需仰賴金融機構代償繳款
    ，於此經濟窘迫之情形，債務人更應撙節其支出，避免非必
    要支出。債務人固陳稱其積欠債務之原因係因為他人作保、
    錯估經濟能力而購買車輛、新生子女生活與就醫等情事所致
    ，惟據債權人陳報內容及債權人提供債務人之消費明細內容
    顯示，債務人於有限責任台北市第五信用合作社（下稱第五
    信用合作社）之保證債務，最初保證債務本金為30萬元，貸
    款後由主債務人繳納本金利息，至主債務人不履行債務時所
    餘債務本金僅餘19萬9,204 元；而於臺灣銀行股份有限公司
    （下稱臺灣銀行）之就學貸款保證債務本息合計則僅為3 萬
    1,624 元，然債務人於95年間依中華民國銀行公會會員辦理
    消費金融案件無擔保債務協商機制申請債務協商時之債務總
    額，未加計上開保證債務，已達141 萬8,727 元。又債務人
    所稱錯估經濟能力而購買車輛，亦難謂無因浪費行為致財產
    顯然減少或負擔過重債務之情事。且債務人於已陷支付困難
    情形下，仍於92年至95年間，在家樂比健康俱樂部、愛佳倍
    國際股份有限公司、卡式高級汽車美容- 碧潭、美商立新世
    紀股份有限公司、大葉高島屋百貨股份有限公司、太平洋崇
    光百貨股份有限公司、新竹風城、新光三越百貨股份有限公
    司、美麗華百樂園、貝比康商行、麗的髮廊北新店、裕隆汽
    車製造股份有限公司、碧多妮蠶絲股份有限公司、雅宴餐廳
    、百視達國際有限公司、隨緣服飾精品店、寶島眼鏡（消費
    金額達1 萬1,400 元）、香港商捷領有限公司、車麗屋汽車
    百貨有限公司、東森得意購、安麗日用品股份有限公司、新
    東陽股份有限公司、嘉鴻運動用品有限公司、統一星巴克、
    大陸眼鏡直銷量飯店（消費金額達1 萬9,600 元）、燦星旅
    遊網旅行社股份有限公司、遠東百貨、真實世界網路科技等
    營業處所有消費之紀錄，且次數頻繁，每次消費之金額亦不
    低（常有單筆高達數千元、萬元以上之消費）。該等消費客
    觀上非可認係維持生活所必要之支出，足徵債務人於經濟狀
    況不佳之情形下，猶恣意花費超過個人經濟能力所能支應之
    範圍，致資力惡化陷於負擔更高額債務之處境，堪認聲請人
    確有因浪費或其他投機行為，致生開始清算之原因。又消費
    者債務清理條例第132 條之立法目的，乃在於避免因一時陷
    於經濟困難者喪失繼續生活之意志與希望，而賦予其經濟上
    重建更生之機會，然並非保障生活浪費之人能夠藉此制度免
    除積欠之債務，且債務人於償債期間，為求債務之順利清償
    ，本應忍受較其原本生活水準、甚至較一般社會大眾之生活
    水準，更為儉約之生活，此不僅為一般社會觀念所知悉，更
    為債務人於借貸之初即能預期，債務人卻屢屢從事與其經濟
    狀況顯不相當之消費行為，尚希冀清算後免責以免除一切債
    務，殊與消費者債務清理條例之立法目的相違。
三、本件經函詢債權人關於債務人應否免責之意見，債權人第一
    商業銀行股份有限公司、聯邦商業銀行股份有限公司、玉山
    銀行、大眾銀行、台灣永旺信用卡股份有限公司、萬榮行銷
    股份有限公司、誠第一資產管理股份有限公司、良京實業
    股份有限公司、第五信用合作社及臺灣銀行均具狀為反對之
    表示（見本件卷第19至89頁），是顯無普通債權人全體同意
    債務人免責之情形；另本件清算事件普通債權人未曾受償分
    文，債務人之情節亦難謂輕微，並非適當予以債務人免責。
四、綜上，本件債務人有因浪費、投機行為致負擔過重債務，而
    生開始清算之原因，審酌債務人浪費、投機行為非屬輕微，
    債權人全未受償之情形，亦不適免除債務人債務，復未經債
    權人全體同意債務人免責，依首揭法條規定及說明，本院自
    應為不免責之裁定。
五、本件債務人年僅43歲，亦有相當之工作經驗，允宜於本件不
    免責裁定後，依消費者債務清理條例第142 條規定，繼續清
    償債務，於各普通債權人受償額均達其債權額之20% 以上後
    ，再行聲請本院裁定免責，以資兼顧債權人利益。
六、爰裁定如主文。
中    華    民    國    99    年    8     月    11    日
                  民事第三庭  法      官  張國勳
上為正本係照原本作成。
如不服本裁定，應於裁定送達後10日內，以書狀向本院提出抗告
，並繳納抗告費新臺幣1 千元。
中    華    民    國    99    年    8     月    11    日
                              書  記  官  朱亮彰

司法院資訊處製作；財團法人民間司法改革基金會備份。
